【裁判字號】    89,易,1095
【裁判日期】    900629
【裁判案由】    詐欺
【裁判全文】
臺灣苗栗地方法院刑事判決                        八十九年度易字第一九五號
    公  訴  人  臺灣苗栗地方法院檢察署檢察官
    被      告  甲○○
    選任辯護人  陳俊傑
右列被告因詐欺案件，經檢察官提起公訴（八十九年度偵字第二八六號），本院判決
如左：
    主      文
甲○○無罪。
    事      實
一、公訴訴意旨略以：甲○○所開設之統久實業股份有限公司（設址台北市○○區○
    ○路七四五巷二十號，下稱統久公司），業於民國八十二年十月二日辦理解散登
    記，竟利用與丙○○（經營和千發股份有限公司，下稱和千發公司）係多年生意
    往來好友之關係，於八十五年間由丙○○先代為處理甲○○所經營之大陸地區所
    設立之台連公司有關債務，嗣後丙○○為清償台連公司債務而向上海商業儲蓄銀
    行板橋分行貸款新台幣（下同）九十萬元，由於丙○○債信不佳無法向銀行借貸
    ，甲○○明知登記為統久實業股份有限公司所有之第一商業銀行竹南分行第０二
    二四二七號帳戶內無相當之存款資力，竟意圖為自己不法之所有，於八十七年十
    二月二十五日，佯與丙○○約定並簽發該帳戶票號為0000000號、金額為
    九十萬元、到期日為八十八年六月三十日之本票一紙，交付予丙○○收執，使丙
    ○○陷於錯誤，同時由丙○○簽發發票人為和千發公司、付款人為上海商業儲蓄
    銀行板橋分行、票號為0000000號、金額為九十萬元之支票一紙，交由甲
    ○○收執，以供互為擔保。詎甲○○屆期於八十八年七月八日兌領該九十萬元支
    票，嗣後丙○○受上海商業儲蓄銀行板橋分行通知始知其前開支票已被提領，遂
    於次日亦向第一商業銀行提示前開本票，卻因發票人簽章不符之理由遭退票，丙
    ○○至此始知受騙，因認被告涉有刑法第三百三十九條第一項之詐欺取財罪嫌云
    云。
二、按犯罪事實應依證據認定之，無證據不得推定其犯罪事實；不能證明被告犯罪者
    ，應諭知無罪之判決，刑事訴訟法第一百五十四條、第三百零一條第一項分別定
    有明文。又被害人所述被害情形如無瑕疵可指，而就其他方面調查又與事實相符
    ，其供述始足據為判決之基礎；且自訴人之指訴，係以使被告受刑事訴追為目的
    ，是其陳述是否與事實相符，仍應調查其他證據以資審認，最高法院著有三十二
    年上字第六五七號、五十二年台上字第一三００號判例可資參照。又事實之認定
    ，應憑證據，如未能發現相當證據，或證據不足以證明，自不能以推測或擬制之
    方法，為裁判基礎；又認定犯罪事實所憑之證據，雖不以直接證據為限，間接證
    據亦包括在內；然而無論直接或間接證據，其為訴訟上之證明，須於通常一般之
    人均不致有所懷疑，而得確信其為真實之程度者，始得據為有罪之認定，倘其證
    明尚未達到此一程度，而有合理之懷疑存在時，事實審法院復已就其心證上理由
    予以闡述，敘明其如何無從為有罪之確信，因而為無罪之判決，尚不得任意指為
    違法，最高法院亦著有四十年台上字第八六號及七十六年台上字第四九八六號分
    別著有判例可資參照。次按刑法第三百三十九條第一項之詐欺罪，以行為人主觀
    上有不法所有之意圖，客觀上以詐術使人陷於錯誤而交付財物，為其構成要件，
    。而刑法上關於財產上犯罪，所定意圖為自己或第三人不法之所有之意思條件，
    即所稱之「不法所有之意圖」，係指久缺適法權源，仍圖將財物移入自己實力支
    配管領下，得為使用、收益或處分之情形而言。該項「不法所有」云者，除係違
    反法律上之強制或禁止規定者外，尚包括其移入自己實力支配管領之意圖，違背
    公共秩序或善良風俗，以及逾越通常一般之人得以容忍之程度等，最高法院著有
    八十二年台上字第一九五九號判決可資參照。準此，苟行為人對於被害人有合法
    之權利存在，縱令以不法之手段實現其該權利，除該情狀另該當他罪名而得以論
    科者外，要無認行為人主觀上有何不法所有之意圖。
三、訊據被告甲○○固供認以統久公司名義為發票人開立前揭本票一紙，與告訴人和
    千發公司之代表人丙○○所簽發之告訴人和千發公司支票一紙交換，以互為擔保
    ，並於屆期後兌領告訴人和千發公司支票九十萬元之事實不諱，惟堅決否認有何
    詐欺犯行，辯稱：因丙○○有欠伊債務，伊才會去提示支票以求償，至於伊所簽
    發之本票，退票理由為簽章不符，係因蓋錯印章所致云云。經查：
  (一)被告與告訴人代表人丙○○係多年生意往來好友之關係，於大陸地區共同投資龍
    埔台連公司。嗣告訴人代表人丙○○為清償台連公司對外債務而欲向上海商業儲
    蓄銀行板橋分行貸款九十萬元，惟因告訴人代表人丙○○債信不佳無法向銀行借
    貸，欲向被告借票貸款票貼，被告乃於八十七年十二月二十五日與告訴人代表人
    丙○○約定，其簽發其所經營統久公司設於第一商業銀行竹南分行第０二二四二
    七號帳戶，票號為0000000號、金額為九十萬元、到期日為八十八年六月
    三十日之本票一紙，與告訴代表人丙○○簽發發票人為告訴人和千發公司、付款
    人為上海商業儲蓄銀行板橋分行、票號為0000000號、金額為九十萬元之
    支票一紙，換票互為擔保。被告屆期於八十八年七月八日兌領該九十萬元支票，
    嗣後丙○○受上海商業儲蓄銀行板橋分行通知始知其前開支票已被提領，遂於次
    日亦向第一商業銀行提示前開本票，卻因發票人簽章不符之理由遭退票等情，業
    據被告供認無訛，核與告訴人代表人丙○○指述相符，且有前開本票暨退票理由
    單影本一紙、上海商業儲蓄銀行板橋分行上板字第四０一號函所檢附和千發公司
    支票存款帳戶交易明細一份在卷可稽（見八十九年度偵字第二八六號偵卷第十四
    、二十六頁）。又告訴人和千發公司係由告訴代表人丙○○所經營一情，業據告
    訴人代表人丙○○陳稱無訛。而本件糾紛從訴訟過程觀之，可知主要係發生在被
    告與丙○○二人間之金錢往來、帳務糾紛及投資問題，核與告訴人和千發公司較
    無關係，丙○○之所以以和千發公司為告訴人提出告訴，應係其所簽發之前揭支
    票發票人係告訴人名義所致，是以，本件自應朝告訴代表人丙○○與被告二人間
    之交易往來，為調查之方向，併予敘明。
  (二)就被告何以簽發發票人印鑑不符本票一節，被告於偵查中初辯稱：本票印鑑係由
    專人保管，而該張本票之印章係由已離職之會計人員所蓋云云（見偵卷第十九頁
    ），惟嗣又翻異前詞，辯稱：伊簽發本票時，會計人員不在，伊直接從抽屜中拿
    錯印章來蓋云云（見偵卷四十五頁背面），其前後所供顯非一致，即有可疑。再
    者，被告所經營即前開本票之發票人統久公司，於八十二年九月一日經股東會決
    議解散，並向經濟部商業司聲請辦理解散登記，而於八十二年十月五日准予解散
    等情，業經被告供認無訛（見九十年四月十二日訊問筆錄第八頁），並經本院調
    取統久公司經濟部卷宗所檢附之股東會議事錄、解散登記聲請書、經濟部八十二
    年十月五日經（八二）商四一五九二號函可稽。參以統久公司設於第一商業銀行
    竹南分行第０二二四二七號帳戶交易紀錄，自八十二年六月十五日後，至本案案
    發前，均無任何存取往來，且簽發本票時帳戶餘額僅存五十五元乙節，亦為被告
    所是認（見九十年四月十二日訊問筆錄第八頁），並有第一商業銀行竹南分行九
    十年四月二十四日一銀竹南字第一四八號函所檢付之往來明細可稽。綜合上情，
    參互以觀，被告既明知統久公司業經解散，且公司本票帳戶已多年未用，亦無相
    當存款餘額，卻於本票上加蓋印鑑不符之印章，而無法提出合理解釋，事後並兌
    領告訴代表人所簽發之支票，而取得九十萬元。足認被告行為係以詐術致使告訴
    人代表人陷於錯誤而交付財物，核與詐欺罪之客觀要件相當。次應審究者，為被
    告主觀上是否有不法所有之意圖。
  (三)就被告為何自將告訴人代表人丙○○之九十萬元領走？被告辯稱：伊與告訴代表
    人丙○○於八十六年間共同至大陸投資台連公司，當時伊係以機械設備出資，但
    告訴代表人卻遲未給伊股本證明，而公司賺錢後，亦無給伊投資獲利，故伊才拿
    他的九十萬等語（見九十年四月十二日訊問筆錄第十頁），並提出投資設備明細
    表為證（見八十八年度偵字第一０九二三號偵卷第三十六頁）。經查，證人即台
    連公司生產經理乙○○到庭證稱：八十六年間丙○○與被告至廈門投資龍埔台連
    公司，經營混泥土事業，被告運有六百五十萬之設備出資，但丙○○的股東不認
    同被告的資金等語（見九十年五月三日訊問筆錄第四頁），核與證人即被告之子
    朱慶宏於偵查中證述被告運有機械設備到大陸台連公司情節相符（見八十九年度
    偵字第二八六號偵卷第五十四頁）。又證人即告訴人代表人之子台連公司之負責
    人詹春波到庭亦到庭證稱：除了電腦外，被告確實有投資如前開投資設備明細表
    中所列之設備，被告主張有六百多萬元，但股東間認為不值那麼多，所以起爭執
    ，而未確定被告投資之股份等語（見九十年五月三十一日訊問筆錄第六頁）。是
    以，被告與台連公司股東間確有股份數額未定之糾紛。從而被告認為自己應有此
    投資額，因未能獲得告訴人代表人的股東認同，始跳票並領走系爭九十萬元，其
    主觀上是否有為自己不法所有之意圖，即不無商榷之餘地。
  (四)又就被告所投資前開機械設備之價值而言，證人詹春波證稱：是有超過九十萬元
    等語（同前筆錄第六頁）。基此，被告將告訴人代表人九十萬元取走之行為，客
    觀上縱有未洽，然就被告主觀而論，其出資設備價值既有超過九十萬元，故實質
    上並非顯不相當。參以被告於今年農曆過年前，為解決本案糾紛，已將系爭九十
    萬元轉入告訴人代表人之子詹春波名下帳戶等情，業據證人詹春波、乙○○到庭
    證述無訛（見九十年五月三十一日訊問筆錄第四、五頁，九十年五月三日訊問筆
    錄第四頁），復為告訴人代表人詹春波所是認，並表明原諒被告，不予追究（見
    九十年五月三十一日訊問筆錄第七頁）。益徵被告主觀上並無詐欺之不法意圖甚
    明。至公訴意旨所舉之證人朱慶宏，依其所述內容，可知其於八十六年間業已返
    回台灣，並清楚被告與告訴人代表人丙○○之金錢往來、投資關係（見八十九年
    度偵字第二八六號偵卷第五十四頁）。是尚難據為不利於被告之認定。
綜上所述，被告既與告訴人代表人丙○○共同投資之台連公司股東內部間發生股份數
額未定之糾紛，因認自己對告訴人代表人應有相當之出資額，而兌領系爭九十萬元，
事後為平息雙方爭執，乃將該九十萬元歸還，揆諸前揭說明旨趣，被告主觀上應無不
法所有意圖甚明。此外，復查無其他積極證據足資認定被告有何詐欺犯行，揆諸首揭
判例意旨，不能證明被告犯罪，依法應為無罪之諭知。
據上論斷，應依刑事訴訟法第三百零一條第一項，判決如主文。
本案經檢察官吳義聰到庭執行職務。
中      華      民      國    九十      年      六      月    二十九    日
                                  臺灣苗栗地方法院刑事第一庭
                        審判長法  官  巫  政  松
                                            法  官  林  靜  雯
                                            法  官  顧  正  德
右正本證明與原本無異。
如不服本判決，應於判決送達後十日內向本院提出上訴狀( 應附繕本 )，上訴於
臺灣高等法院台中分院。
                                            書記官  陳  文  聰
中      華      民      國    九十      年      六    月      二十九    日


司法院資訊處製作；財團法人民間司法改革基金會備份。
